【裁判字號】    91,簡上,540
【裁判日期】    921107
【裁判案由】    返還墊款
【裁判全文】
臺灣臺中地方法院民事判決  九十一年度簡上字第五四○號
    上  訴  人  丁○○
                乙○○
                丙○○
    訴訟代理人  鄭志明律師
    被上訴人    甲○○      住.
右當事人間請求返還墊款事件，上訴人對於中華民國九十一年八月二十一日本院臺中
簡易庭九十一年度中簡字第二四二四號民事第一審簡易判決提起上訴，經於民國九十
二年十月廿四日言詞辯論終結，本院合議庭判決如左：
    主      文
原判決關於命上訴人丁○○給付超過新臺幣肆萬捌仟玖佰拾元，及自民國九十一年
七月三十日起至清償日止，按週年利率百分之五計算利息，暨該部分假執行之宣告，
併命上訴人丁○○負擔訴訟費用之裁判均廢棄。
原判決關於命上訴人乙○○、丙○○各給付超過新臺幣肆萬捌仟玖佰拾元，及自民
國九十一年八月二日起至清償日止，按週年利率百分之五計算利息，暨該部分假執行
之宣告，併命上訴人乙○○、丙○○負擔訴訟費用之裁判均廢棄。
右廢棄部分，被上訴人在第一審之訴及假執行之聲請均駁回。
其餘上訴駁回。
第一審（除確定部分外）及第二審訴訟費用由上訴人各負擔六分之一，餘由被上訴人
負擔。
    事      實
甲、上訴人方面：
  一、聲明：（一）原判決不利於上訴人部分廢棄。（二）右廢棄部分，被上訴人在
      第一審之訴及該部分假執行之聲請均駁回。
  二、陳述：除與原審判決書所載相同者茲予引用外，補稱：原審判決被上訴人因辦
      理兩造之被繼承人傅金順之殯葬費用及遺產繼承、分割事宜而墊付六十三萬五
      千五百零六元，並認上訴人應依不當得利之規定並按應繼分七分之一之比例，
      各給付被上訴人九萬零六百四十四元及利息。惟按，依民法第一百七十九條規
      定，不當得利之要件，以一方受有利益，他方受損害，兩者有因果關係為必要
      ，如一方雖有損害，而他方未受利益者，尚不構成不當得利，且一方本不應支
      出之費用，雖由他方支出，他方亦不許就其所支出之部分，請求本不應支出費
      用之一方負不當得利返還義務。本件依兩造所不爭執被上訴人曾支出之各項費
      用，固有(1)遺產繼承、分割費用三萬四千六百七十六元、(2)殯葬費用五十九萬
      九千八百三十元。惟被上訴人於辦理兩造之被繼承人傅金順之殯葬事宜過程中
      ，所收受之親友奠儀二十九萬二千元，本應用供支付殯葬費用，當無奠儀全數
      歸被上訴人一人取得，殯葬費用卻要全體繼承人全數分擔之理。是被上訴人所
      實際支出之費用，僅為(1)遺產繼承、分割費用三萬四千六百七十六元、(2)殯葬
      費用三十萬七千八百三十元（即599830–292000＝307830），依此計算，上訴
      人所應分擔之遺產繼承、分割及殯葬費用應僅各為四萬八千九百三十元（計算
      式307830÷7＋34676÷7＝48930），原審判決所命上訴人給付逾此數額之部分
      ，自有違誤，應予廢棄，並駁回被上訴人該部分之請求等語。
  三、證據：援用原審之立證方法為證。
乙、被上訴人方面：
  一、聲明：上訴駁回。
  二、陳述：除與原審判決書所載相同者茲予引用外，補稱：被上訴人為辦理兩造之
      被繼承人傅金順之殯葬費用及遺產繼承、分割事宜，合計墊付六十三萬五千五
      百零六元（遺產繼承、分割費用三萬四千六百七十六元、殯葬費用五十九萬九
      千八百三十元），自得請求被上訴人各按七分之一之應繼分比例分擔之。上訴
      人雖抗辯被上訴人於辦理兩造之被繼承人傅金順之殯葬事宜過程中，所收受之
      親友奠儀二十九萬二千元，應用供支付殯葬費用並予扣除渠等所應分擔之殯葬
      費用云云。惟查，上開奠儀，並非本件訴訟標的之範圍，上訴人如對之有所主
      張，亦應另訴為之，且婚喪喜慶間之禮尚往來，本為眾人皆知之民間習俗，於
      收、送者間存在有雙向互動性及相對性，易言之，乃送禮者與收禮者相互間基
      於一定之身分關係（如親友、同事、同學等），因特定之情事發生（即婚喪喜
      慶），而由送禮者致送金錢或財物，以表祝賀或哀悼之意，因其僅具有道德上
      之約束力，而無法律上之強制性，故曰「道德上之因果律」，被上訴人因為家
      中獨子，與家族親友間之婚喪喜慶禮尚往來費用，原均由上訴人支應，上訴人
      既未敘明渠等與致送奠儀之親友間有何雙向互動性及相對性，即謂上開奠儀二
      十九萬二千元應全數用供扣除殯葬費用一語，並非有理。
  三、證據：援用原審之立證方法為證。
    理      由
一、本件被上訴人於原審起訴主張：被上訴人為辦理兩造之被繼承人傅金順之殯葬費
    用及遺產繼承、分割事宜，合計墊付六十三萬五千五百零六元，爰依不當得利之
    法律關係，訴請上訴人按應繼分七分之一之比例，各給付被上訴人九萬零六百四
    十四元及利息等語，另於上訴程序中主張所謂「奠儀」，並非本件訴訟標的之範
    圍，上訴人如對之有所主張，亦應另訴為之，且婚喪喜慶間之禮尚往來，本為眾
    人皆知之民間習俗，乃送禮者與收禮者相互間基於一定之身分關係（如親友、同
    事、同學等），因特定之情事發生（即婚喪喜慶），而由送禮者致送金錢或財物
    ，以表祝賀或哀悼之意，因其僅具有道德上之約束力，而無法律上之強制性，故
    為「道德上之因果律」，被上訴人因為家中獨子，與家族親友間之婚喪喜慶禮尚
    往來費用，原本均由上訴人獨力支應，上訴人既未敘明渠等與致送奠儀之親友間
    有何雙向互動性及相對性，即謂上開奠儀二十九萬二千元全數應供扣除殯葬費用
    一語，並非有理等語。
二、上訴人則以：民法第一百七十九條規定不當得利之成立要件，以一方受有利益，
    他方受損害，兩者有因果關係為必要，如一方雖有損害，而他方未受利益者，尚
    不構成不當得利，且一方本不應支出之費用，雖由他方支出，他方亦不許就其所
    支出之部分，請求本不應支出費用之一方負不當得利返還義務。本件依兩造所不
    爭執被上訴人所曾支出之各項費用，固有(1)遺產繼承、分割費用三萬四千六百七
    十六元、(2)殯葬費用五十九萬九千八百三十元。惟被上訴人於辦理兩造之被繼承
    人傅金順之殯葬事宜過程中所收受之親友「奠儀」二十九萬二千元，本應用供支
    付殯葬費用，當無「奠儀」全數歸被上訴人一人取得，全部殯葬費用卻由全體繼
    承人共同分擔之理。是被上訴人所實際支出之費用，僅為(1)遺產繼承、分割費用
    三萬四千六百七十六元、(2)殯葬費用三十萬七千八百三十元（即599830–292000
    ＝307830），依此計算，上訴人所應分擔之遺產繼承、分割及殯葬費用應僅各為
    四萬八千九百三十元（計算式307830÷7＋34676÷7＝48930），原審判決所命上
    訴人給付逾此數額之部分，自有違誤，應予廢棄，並駁回被上訴人該部分之請求
    等語置辯。
三、經查，兩造之父即被繼承人傅金順過世後，相關殯葬事宜係由被上訴人處理，另
    兩造與其他繼承人就被繼承人傅金順所遺留坐落臺中縣豐原市○○段七七０地號
    土地，亦經辦理繼承及分割登記，相關登記手續（含稅負、登記規費及代書費用
    等合計三萬四千六百七十六元）亦係由被上訴人先行墊支等情，業據被上訴人於
    原審中提出殯葬費支出費用明細表、繼承及分割登記支出費用明細表、估價單、
    統一發票、收據、出貨單、送貨單、證明書、稅額繳款書、地政規費徵收聯單、
    房地產登記費用明細表、本院九十年度訴字第二一六四號民事判決、土地複丈成
    果圖、判決確定證明書及存證信函各一份（均為影本）為證，且為兩造所不爭執
    ，信屬實在。從而，本件爭點乃為：被上訴人處理被繼承人傅金順之相關殯葬事
    宜過程中所收取之「奠儀」，應否先用供支應殯葬費用之支出，如有不足時，始
    由全體繼承人分擔支付？
    （一）按殯葬事宜乃亡者往生後，生者斟酌亡者生前之身分、地位，另遵照當地
          民情習慣、宗教禮節，而以一定之儀式，以埋葬遺體悼念亡者之相關事宜
          ，其目的在使亡者得以獲得適當之收殮。雖現行民法並未就配偶及子女應
          負擔夫或父母之殯葬費用一節明文規定，揆諸臺灣目前社會情形，亡者之
          殯葬費用由遺產中支付者有之，由配偶單獨支付者有之，由子女或親友籌
          資共同支付者亦有之，其方式不一而足，端視感情深淺及經濟能力而定，
          惟就法理上之解釋，殯葬事宜應屬受扶養權利之範圍，應由對亡者生前負
          扶養義務之人負擔之。
    （二）另按，夫妻互負扶養之義務，其負扶養義務之順序與直系血親卑親屬同，
          其受扶養權利之順序與直系血親尊親屬同，民法第一千一百一十六條之一
          定有明文。又直系血親相互間互負扶養義務；負扶養義務者有數人時，以
          直系血親卑親屬為第一順序；同係直系血親卑親屬者，以親等近者為先，
          民法第一千一百十四條第一款、第一千一百十五條第一項第一款、第二項
          亦有明文。揆之前揭說明及規定，兩造之父即被繼承人傅金順過世後，其
          相關殯葬事宜，自應由兩造之母與兩造及其他一親等之直系血親卑親屬合
          計七人共同負擔之，此節亦為兩造所不爭執。
    （三）又查，依臺灣民間習俗，亡者過世後，喪家多會以亡者遺族全體之名義，
          製作「訃聞」以通知親友此一訊息，並於「訃聞」中詳列遺族全體稱謂、
          姓名。而所謂「奠儀」（俗稱白包）者，乃係亡者生前或遺族之親友，接
          獲亡者過世之訊息後，緣於與亡者生前或遺族之情誼關係，於前往弔唁或
          祭祀亡者時所致贈之金錢。考其緣起，乃係因遇有喪事發生時，喪家為處
          理殯葬事宜將有大筆金錢支出之需求，為免喪家一時無力支應或因致經濟
          上陷入困境，乃本於互助之心及慰問之意致贈予喪家，以供協助處理喪葬
          事宜，至於致贈奠儀者究係源於何項情誼而為致贈行為？應僅為致贈奠儀
          之動機，而非致贈奠儀之對象，所贈與之對象，應為喪家之遺族全體，而
          非某一特定之家屬，是祭者致贈之奠儀，性質上自應優先供為處理亡者殯
          葬事宜之用，始符合贈與奠儀者哀悼亡者之本旨。本件上訴人主張被上訴
          人於辦理兩造之被繼承人傅金順殯葬事宜過程中所收受之親友「奠儀」二
          十九萬二千元，應用供支付殯葬費用，如有不足時，始由全體繼承人分擔
          支付一節，自屬有據。被上訴人所辯非本件訴訟標的之範圍，及依「道德
          上之因果律」應歸被上訴人取得等語，核非可採。
四、綜上所述，本件被上訴人為全體繼承人所實際支出之費用，計為(1)遺產繼承、分
    割費用三萬四千六百七十六元、(2)殯葬費用三十萬七千八百三十元（即599830–
    292000＝307830）。依此計算，被上訴人依民法第一百七十九條不當得利之法律
    關係，所得請求上訴人按七分之一比例分擔之遺產繼承、分割及殯葬費用，應各
    為四萬八千九百三十元（計算式307830÷7＋34676÷7＝48930），始屬有據，原
    審就殯葬費用支出部分未扣除奠儀收入一節，容有未洽，上訴論旨指摘原判決此
    部分不當，求予廢棄改判，為有理由，爰由本院就此部分予以廢棄改判如主文第
    一、二、三項所示。至上訴人其餘上訴部分，原審判命上訴人各為給付，並為假
    執行之宣告，核無違誤。上訴意旨要求廢棄，為無理由，應予駁回。
五、本件事證已臻明確，兩造其餘攻擊防禦方法與舉證，核與判決結果無影響，爰不
    逐一論述，附此敘明。
六、據上論結，本件上訴為一部有理由，一部無理由，依民事訴訟法第四百三十六條
    之一第三項、第四百四十九條第一項、第四百五十條、第七十九條，判決如主文
    。
中      華      民      國    九十二    年     十一     月      七      日
                                  臺灣臺中地方法院民事第三庭
~B審判長法官  張瑞蘭
~B法      官  許石慶
~B法      官  林宗成
右正本證明與原本無異
不得上訴
中      華      民      國    九十二    年      十      月    三十一    日
~B法院書記官


司法院資訊處製作；財團法人民間司法改革基金會備份。
